臺灣臺南地方法院民事判決　九十一年度訴字第一○一三號
　　原　　　告　甲　○　○
　　訴訟代理人　戊　○　○
　　　　　　　　己　○　○
　　被　　　告　丁　　　○
　　　　　　　　乙　○　○
　　法定代理人　丙　○　○
右當事人間請求撤銷不動產贈與行為事件，本院判決如左：
　　主　　　文
原告之訴駁回。
訴訟費用由原告負擔。
    事實及理由
一、本件原告起訴主張：被告丁○於民國（下同）八十三年十一月三日，偕同原告及
    訴外人林能通為連帶保證人，向訴外人台南縣麻豆鎮農會借款新台幣（下同）八
    十萬元，嗣於八十七年十一月五日延展清償日期至八十九年十一月五日，惟清償
    期屆至，該債務之借款人即被告竟僅為部分清償，該債務之債權人即訴外人台南
    縣麻豆鎮農會即以原告為連帶保證人之法律關係，聲請本院以九十年度裁全字第
    五五四六號、九十年度執全字第二八七六號查封原告之財產，原告始知被告已將
    其所有之坐落台南縣麻豆鎮○○段五六六地土地，於八十七年十一月二十三日以
    買賣為原因移轉予被告丙○○，嗣被告丙○○復於九十年二月六日以贈與為原因
    移轉該土地應有部份三分之一予另被告乙○○。而原告雖尚未就系爭借款清償，
    然原告既因連帶保證責任對被告有求償權，自得依民法第二百四十四條第一、二
    項之規定提起撤銷詐害行為之訴訟，並聲明：被告前開不動產所為之移轉行為應
    撤銷並塗銷其登記。
二、被告則以：（一）民法第二百四十四條第一、二項規定之撤銷權行使，係以當事
    人間具有「債權債務」關係之存在為要件。本件系爭借款實為原告於擔任台南縣
    「仁厚宮」管理委員會之主任委員期間，為修建「仁厚宮」，而於八十三年十一
    月間向被告丁○借款八十萬元，惟當時被告並無八十萬元之現款，原告始乃央請
    被告以被告名義向台南縣麻豆鎮農會貸款，其並願為該貸款之連帶保證人，然貸
    得款項後，即由原告持被告丁○之存摺、印章，填寫取款條自行提領現金六十萬
    元，其餘二十萬元亦匯入「二厚宮」之帳戶內，是前開借款之真正借款人為原告
    ，並非被告丁○，原告與被告間既無債權債務關係存在，原告自不得行使民法第
    二百四十四條之撤銷權。退步言之，縱認原告於向台南縣麻豆鎮農會清償後，取
    得台南縣麻豆鎮農會對被告丁○之債權，惟因該借款係原告向被告所借，被告亦
    得主張抵銷，是原告之主張並無理由。（二）系爭借款之時間為八十三年十一月
    三日，八十七年十一月五日只是換單續借，被告丁○於八十七年間移轉系爭不動
    產時，尚有多筆存款共約五百萬元，是被告丁○於八十七年間移轉名下之不動產
    ，自無為逃避債務詐害債權之意思；又被告丙○○於系爭不動產所有權移轉之時
    ，更不知被告丁○曾以自己名義向台南縣麻豆鎮農會貸款之事，與民法第二百四
    十四條二項之規定不合，原告請求撤銷被告間之不動產所有權移轉行為，自無理
    由等語資為抗辯。
三、經查，被告丁○於八十三年十一月三日，偕同原告及訴外人林能通為連帶保證人
    ，向訴外人台南縣麻豆鎮農會借款八十萬元，嗣於八十七年十一月五日清償期屆
    至，將清償日期延展至八十九年十一月五日，惟清償期屆至，被告丁○未依約清
    償，該債務之債權人即訴外人台南縣麻豆鎮農會即以原告為系爭借款連帶保證人
    之法律關係，聲請本院以九十年度裁全字第五五四六號、九十年度執全字第二八
    七六號查封原告所有之財產，惟被告丁○竟將其所有坐落台南縣麻豆鎮○○段五
    六六地土地，於八十七年十一月二十三日以買賣為原因移轉予被告丙○○，嗣被
    告丙○○復於九十年二月六日以贈與為原因移轉該土地應有部份三分之一予另被
    告乙○○等情，此為兩造所不爭，復有本院九十年度裁全字第五五四六號民事假
    扣押裁定、九十年度執全字第二八七六號查封登記函及系爭不動產登記謄本在卷
    可稽，堪信為真實。原告復主張其為系爭借款之連帶保證人，自為被告丁○之債
    權人，被告丁○於八十七年間移轉其所有系爭不動產之行為，係屬詐害債權之行
    為，其自得訴請撤銷該移轉行為並塗銷該登記等語，惟被告則執前揭情詞置辯，
    是本件兩造爭執之點厥為原告是否為被告之債權人？被告丁○於八十七年間就系
    爭不動產所為之移轉行為是否有害於原告之債權？
四、按連帶債務人對於債權人應各負全部給付之責，是在債務未受清償前，連帶債務
    人中之一人所為之詐害行為，債權人自得對之依民法第二百四十四條第一項、第
    二項之規定撤銷之。至於其他連帶債務人有資力與否，在所不問（最高法院八十
    八年度台上字第一三０二號判決參照）。是債務人為詐害行為時，連帶債務人之
    債權雖尚未具體的發生，然其發生之可性甚大，自應與已發生之債權，同樣受此
    撤銷權之保護，因之，連帶債務人中之一人，對於他連帶債務人之求償權，雖應
    於自己為清償時始可行使，然於自己尚未為清償期間，對於他連帶保證人以有害
    求償權之目的所為之作為，自得行使此撤銷權。查本件原告為系爭借款之連帶保
    證人，其雖尚未清償系爭借款，惟揆諸前揭說明，原告既為系爭借款之連帶保證
    人，對被告丁○自非無債權關係，是原告主張依民法第二百四十四條之規定行使
    撤銷權，於法自屬有據。另按二人互負債務，而其給付種類相同，並均屆清償期
    者，固各得以其債務，與他方之債務，主張互相抵銷；查本件原告既尚未清償系
    爭借款之債務，則其對被告丁○自尚未發生內部之求償權，是被告丁○抗辯欲行
    使其抵銷債權云云，本院認無審酌之必要，附此敘明。
五、又按債務人所為之無償行為，有害及債權者，債權人得聲請法院撤銷之。債務人
    所為之有償行為，於行為時明知有損害於債權人之權利者，以受益人於受益時亦
    知其情事者為限，債權人得聲請法院撤銷之，民法第二百四十四條第一項、第二
    項定有明文。然有害及債權之事實，必須於行為時存在，倘債務人於行為時仍有
    足以清償債務之財產，僅因日後之經濟變動，致債務人財產減少者，尚難認該行
    為係有害債權之行為（最高法院七十七年度台上字第七八四號判決參照）。如前
    所述，本件被告丁○移轉系爭不動產之時間為八十七年十一月二十三日，然當時
    被告丁○尚有四百七十萬元之定期存款，此為原告所不爭，復有被告丁○之存摺
    影本在卷可憑，則揆諸前開說明，被告丁○所為之有償、無償行為有害及債權之
    事實，必須於行為時存在，易言之，若被告丁○於行為時尚有足以清償債務之財
    產，僅因日後之經濟變動或處分行為，致被告丁○之財產減少者，自難認該有償
    、無償行為係有害債權之行為，是被告丁○前開移轉系爭不動產之行為，自尚難
    遽認係有害及原告債權之行為，原告主張依據民法第二百四十四條第一項撤銷被
    告丁○前開不動產移轉行為，於法自屬無據。又被告丁○所為之前開有償行為既
    未害及原告之債權而不得撤銷，原告主張依據民法第二百四十四條第二項規定，
    請求撤銷被告丙○○無償移轉系爭不動產予被告乙○○之行為，自亦無理由，應
    併予駁回。
六、綜上所述，原告主張依據民法第二百四十四條第一項、第二項之法律關係，請求
    撤銷被告丁○於八十七年十一月二十三日以買賣為原因移轉其所有坐落台南縣麻
    豆鎮○○段五六六地土地予被告丙○○及被告丙○○於九十年二月六日以贈與為
    原因移轉該土地應有部份三分之一予被告乙○○之行為，並塗銷上開移轉行為所
    為之所有權移轉登記，均為無理由，應予駁回。
七、本件判決之基礎已臻明確，兩造其餘之攻擊防禦方法及舉證，核與判決無影響，
    無一一審究之必要，併此敘明。
八、結論：原告之訴為無理由，依民事訴訟法第七十八條，判決如主文。
中　　　華　　　民　　　國　　九十一　　年　　　八　　　月　　二十二　　日
　　　　　　　　　　　　　　　　　 臺灣臺南地方法院民事第二庭
~B法　　　官　洪　碧　雀
右為正本係照原本作成。
如對本判決上訴，須於判決送達後廿日內向本院提出上訴狀。
中　　　華　　　民　　　國　　九十一　　年　　　八　　　月　　二十二　　日
~B法院書記官　顏　惠　華
